【裁判字號】    90,上訴,648
【裁判日期】    900620
【裁判案由】    偽造有價證券
【裁判全文】
臺灣高等法院高雄分院刑事判決                      九十年度上訴字第六四八號
    上  訴  人  臺灣屏東地方法院檢察署檢察官
    被      告  乙○○
    指定辯護人  本院公設辯護人李佩娟
右上訴人因偽造有價證券案件，不服臺灣屏東地方法院八十九年度訴字第六六一號中
華民國九十年一月二十九日第一審判決（起訴案號：臺灣屏東地方法院檢察署八十九
年度偵字第二九二五、五七二九號），提起上訴，本院判決如左：
      主  文
上訴駁回。
      理  由
一、公訴意旨略以：乙○○之妹范嫦姿於民國八十六年八月十五日，在屏東縣屏東市
    ○○街八十九號住處，召集每會新台幣（下同）一萬元之互助會，連會首共計四
    十五會，范嫦姿明知乙○○欠其七十三萬元，經濟狀況不佳，無力給付會款，竟
    與乙○○共同意圖為自己不法之所有，向乙○○提議參加其召集之互助會，並由
    范嫦姿替乙○○標下會款還債，乙○○自己亦明知其無力給付會款，仍同意此事
    ，但惟恐以自己名義參加，其他會員知道後不願加入互助會，因此乃冒用其不知
    情之子范文瑞名義參加互助會一會。八十七年九月十五日，范嫦姿即以范文瑞名
    義，以三千元標金（外標），標下互助會會款，當時活會會員甲○○（參加二會
    ）、丙○○（參加二會）等三十一人不知上情而陷於錯誤，分別交付會款一萬元
    予范嫦姿，並由范嫦姿以范文瑞名義及其自己私刻之范文瑞印章，於八十七年九
    月十五日，簽發金額一萬三千元之本票三十一張，交付予甲○○、丙○○等三十
    一名活會會員，足生損害於范文瑞、甲○○及丙○○等人，嗣於八十八年八月十
    五日，范嫦姿因故宣佈止會，甲○○即持范文瑞本票向范文瑞收款時，始得知上
    情。因認被告乙○○涉及刑法第三百三十九條第一項詐欺取財、第二百零一條第
    一項偽造有價證券等罪嫌。
二、按犯罪事實，應依證據認定之，無證據不得推定其犯罪事實。又不能證明被告犯
    罪者，應諭知無罪之判決，刑事訴訟法第一百五十四條、第三百零一條第一項定
    有明文。又刑事訴訟法所謂認定犯罪事實之證據，係指足以認定被告確有犯罪行
    為之積極證據而言，該項證據自須適合於被告犯罪事實之認定，始得採為斷罪資
    料。故如無確切積極證據，足以證明被告之犯罪事實，即令被告不能為有利之反
    證，或被告之抗辯或反證縱屬不能成立，仍非有積極之證據，足以證明其犯罪行
    為，不能遽為有罪之認定。
三、公訴人認被告乙○○涉與范嫦姿共犯前揭偽造有價證券等犯行，係以：
  (一)被告供稱「因我信用、經濟狀況不好，怕其他人知道不敢參加」、「我之前欠范
    嫦姿錢，不知道她是否以此方式抵債，她以前曾跟我提及此事，但時間忘了，是
    那一互助會也忘了」等語，同案被告范嫦姿供稱「剛開始乙○○在外地工作不方
    便，所以以他兒子名義參加」、「因范文瑞有固定工作，乙○○收入不固定」等
    語，被告乙○○明知范文瑞並未參加互助會，竟仍以范文瑞名義參加互助會，顯
    然是施詐欺騙其他參加互助會之人。又被告自承當時經濟狀況欠佳，且當時其已
    欠范嫦姿七十三萬元，根本無力給付會款，卻仍參加該互助會，讓范嫦姿標下會
    款，以抵償自己欠范嫦姿之債務，自具有不法所有之意圖。
  (二)證人范文瑞既未參加本案之互助會，則告訴人甲○○提出附卷之八十七年九月十
    五日由范文瑞簽發之一萬三千元本票，係由范嫦姿交付予告訴人，應是范嫦姿偽
    造無疑。又以證人范文瑞名義參加互助會，並標下會款抵債，既是被告與范嫦姿
合意為之，並推由范嫦姿實行，則被告對范嫦姿之偽造本票行為，亦應負共犯之
    刑責等情為據。
四、訊據被告固供承其曾與范嫦姿商議打算以其兒子范文瑞名義參加范嫦姿之互助會
    ，以供清償欠債各情，惟否認有何詐欺取財、偽造有價證券犯行，辯稱伊不知范
    嫦姿有無召成會，召成會時並未通知伊，伊亦不知范嫦姿以范文瑞之名義入會，
    並標取會款而以范文瑞名義簽發本票等語。經查：
  (一)同案被告范嫦姿固於偵審中指稱「召會時有知會被告」云云，然其於偵查中業已
    供明「標會款未交付被告，用以抵債，後來找不到被告」等語（見第二九二五號
    偵卷第十七頁反面），嗣於原審審理時亦稱「乙○○於該互助會中未曾繳過會款
    ，其亦未向乙○○收取會款，而後於以范文瑞名義標到會款時，也未知會乙○○
    ，並未與乙○○會算所欠款項」等語（見原審卷第三十、三一頁）。則依民間互
    助會或搭會清償舊債之社會常情，乃將即期之大筆金額債務改為以標取會款清償
    後，按月分期繳納死會款。惟范嫦姿自起會開始，並未向被告收取任何會款，則
    乙○○何能清償欠債？以被告當時欠債已達七十餘萬元，范嫦姿如未向被告收取
    會款，自難謂係屬被告跟會清償，則被告所辯其不知互助會有無召成一節應可採
    信。
  (二)范嫦姿以范文瑞之名標取會款後，並未與被告清算所積欠款項，范文瑞之印章係
    其委託他人所刻以供開立本票等情，已據同案被告范嫦姿於原審坦認在卷（見原
    審卷第五九頁反面），益徵范嫦姿以范文瑞之名加入會員時未再與被告洽商，或
    知會被告，且無欲使被告以此方式償債，足證被告於起會前曾與范嫦姿商議擬以
    范文瑞之名參加互助會供清償欠債，但范嫦姿於起會時並未通知被告或范文瑞，
    甚且於以范文瑞之名標取會款後，私下請不知情之刻印師偽造范文瑞之印章，以
    供其簽發本票與活會會員，此僅係范嫦姿個人所為，而被告雖於起會前有與之商
    議，但僅為契約訂定前之磋商，而於范嫦姿以范文瑞之名入會後，並未通知被告
    ，亦未向被告收取會款，則應認被告與范嫦姿之互助會契約尚未達成合致，自難
    認被告與范嫦姿有達成以跟會償債之目的，是本件尚難認定被告與范嫦姿有共犯
    之犯意聯絡及行為分擔，此外，復查無其他證據足證被告有前揭所述犯行，其犯
    罪既屬不能證明，自應為無罪之諭知。
五、上訴人即檢察官所提上訴意旨略以「被告於偵查時已坦承由其提議，以范文瑞名
    義加入范嫦姿所召互助會，范嫦姿也確以此提議，以范文瑞名義加入，因此被告
    與范嫦姿係有共同犯意，且范嫦姿已供稱互助會開始時即告知被告，被告所辯伊
    打算等互助會成立時，才與范文瑞商量借用名義云云，應係卸責之詞，原審為被
    告無罪之諭知，實有未洽」云云。惟查本件同案被告范嫦姿雖指「互助會開始時
    即告知被告」云云，卻未向被告收取會款，而於以范文瑞名義標到會款時，也未
    知會被告，亦未與被告會算所欠款項，此已與互助會常情相悖，本案依卷存具體
    事證，無從證明被告就以范文瑞名義跟會之事實，與同案被告范嫦姿有何共犯之
    犯意聯絡，是本件徒以同案被告范嫦姿上開片面供述，尚難遽論被告即有共同詐
    欺取財、偽造有價證券犯行，是上訴意旨所陳各情，亦不能證明被告有與同案被
    告范嫦姿共犯詐欺取財、偽造有價證券罪責，原審以不能証明被告犯罪，判決被
    告無罪，並無不合，上訴人仍執前詞，指摘原判決不當，為無理由，應予駁回。
據上論結，應依刑事訴訟法第三百六十八條，判決如主文。
本案經檢察官陳新慶到庭執行職務。
中    華    民    國      九十      年       六       月      二十      日
                              臺灣高等法院高雄分院刑事第六庭
                                  審判長法官  王憲義
                                        法官  陳啟造
                                        法官  張意聰
右正本證明與原本無異。
如不服本判決，應於判決送達後十日內向本院提出上訴狀，其未述理由者並應於提
出上訴狀後十日內向本院補提理由書（應附繕本)。
                                      書記官  王婉蓉
中    華    民    國      九十      年       六       月      二十一    日
                                                                        Ｑ


司法院資訊處製作；財團法人民間司法改革基金會備份。
